【裁判字號】    97,上訴,2701
【裁判日期】    971211
【裁判案由】    偽造有價證券等
【裁判全文】
臺灣高等法院臺中分院刑事判決        97年度上訴字第2701號
上  訴  人  臺灣南投地方法院檢察署檢察官
被      告  乙○○
                      號
指定辯護人  本院公設辯護人戊○○
上列上訴人因被告偽造有價證券等案件，不服臺灣南投地方法院
97年度訴字第514號中華民國97年9月24日第一審判決（起訴案號
：臺灣南投地方法院檢察署96年度偵字第4109號），提起上訴，
本院判決如下：
    主  文
原判決撤銷。
乙○○犯行使偽造私文書罪，處有期徒刑壹年貳月，減為有期徒
刑柒月，緩刑參年。
    犯 罪 事 實
一、乙○○於民國（下同）九十六年初，明知自己之經濟狀況已
    經惡化，並且至以債養債之程度，竟意圖為自己不法之所有
    ，於九十六年三月間向甲○○借得彰化商業銀行南投分行帳
    號0000－00－00000－0－00號、票號ＣＭ0
    000000號（其上蓋有展溢營造有限公司之公司章及負
    責人朱家慶私章《按：朱家慶為甲○○之子》，並由甲○○
    在支票上填載票面金額新臺幣《下同》五十萬元）之支票一
    紙（下稱系爭支票），乙○○再於九十六年三月二十五日，
    至臺中縣大里市○○路某書局由書局內不知情之店員將系爭
    支票予以彩色影印，並將彩色影印之支票裁切成與系爭支票
    同樣大小，乙○○基於偽造私文書並持之以行使之犯意，未
    經甲○○、展溢營造有限公司、朱家慶之同意授權，於九十
    六年四月一日晚上七、八時許，由乙○○在南投縣國姓鄉郵
    局門口前，在彩色影印之支票上填寫發票日期九十六年八月
    二十八日及受款人丁○○，乙○○即以此方式偽造彩色影印
    之支票一張，足以生損害於展溢營造有限公司。乙○○即基
    於意圖為自己不法之所有之犯意，於九十六年四月一日晚上
    七、八時許，由乙○○在南投縣國姓鄉郵局門口前，向丁○○佯稱需錢周轉，並持上開偽造之彩色影印支票行使交付予
    丁○○，向丁○○借款，丁○○不疑有詐，因此陷於錯誤，
    誤以為乙○○所交付之偽造彩色影印支票為真正之支票而交
    付借款四十七萬元予乙○○（原借款金額五十萬元，丁○○
    已扣除三萬元之利息）。至於系爭支票則因甲○○於九十六
    年四月十二日前幾天之某日，發現乙○○債信不良，惟恐借
    支票給乙○○，乙○○嗣後無法支付票款而受牽連，乃向乙○○索回，並於九十六年四月十二日將系爭支票號碼剪下，
    貼於支票領取證後，交回彰化商業銀行南投分行作廢。嗣執
    票人丁○○將上開偽造彩色影印之支票軋入金融機構提示兌
    現後，待支票發票日屆期時，因係偽造彩色影印之支票而遭
    退票，丁○○始查悉上情。
二、案經南投縣政府警察局南投分局報告臺灣南投地方法院檢察
    署檢察官偵查起訴。
    理  由
一、按被告以外之人於偵查中向檢察官所為陳述，除顯有不可信
    之情況者外，得為證據，刑事訴訟法第一百五十九條之一第
    二項定有明文。偵查中對被告以外之人（包括證人、鑑定人
    、告訴人、被害人及共同被告等）所為之偵查筆錄，或被告
    以外之人向檢察官所提之書面陳述，性質上均屬傳聞證據。
    惟現階段刑事訴訟法規定檢察官代表國家偵查犯罪、實施公
    訴，依法其有訊問被告、證人及鑑定人之權，證人、鑑定人
    且須具結，而實務運作時，檢察官偵查中向被告以外之人所
    取得之陳述，原則上均能遵守法律規定，不致違法取供，其
    可信度極高，職是，被告以外之人前於偵查中已具結而為證
    述，除反對該項供述得具有證據能力之一方，已釋明「顯有
    不可信之情況」之理由外，不宜以該證人未能於審判中接受
    他造之反對詰問為由，即遽指該證人於偵查中之陳述不具證
    據能力。且所謂不可信性情況，法院應審酌被告以外之人於
    陳述時之外在環境及情況，例如：陳述時之心理狀況、有無
    受到外力干擾等，以為判斷之依據。本件證人甲○○、丁○○於偵查中以證人之身分陳述，經告以具結義務及偽證處罰
    後，於命證人朗讀結文後具結，其等係於負擔偽證罪之處罰
    心理下證述，並以具結擔保其供述之真實性，又無受其他不
    當外力干擾之情形，其未曾提及檢察官在偵查時有不法取供
    之情形，依上說明，其於偵查中之證言自具有證據能力。
二、訊據被告乙○○（下稱被告）坦承影印系爭支票並裁切成與
    系爭支票同樣大小後，於上開時、地持影印之支票向丁○○
    借得四十七萬元等情，被告於本院並坦承前揭詐欺取財及行
    使偽造私文書之犯行。經查：
  (一)系爭支票係被告於九十六年三月間向甲○○所借，甲○○出
    借系爭支票時，支票上除蓋有朱家慶之私章及展溢營造有限
    公司之公司章，並由甲○○在支票上填載票面金額五十萬元
    外，其餘發票日及受款人欄均為空白，被告收受系爭支票後
    ，於九十六年三月二十五日，至臺中縣大里市○○路某書局
    由書局內不知情之店員將系爭支票予以彩色影印，並將彩色
    影印之支票裁切成與系爭支票同樣大小，經被告在彩色影印
    之支票上填寫發票日期九十六年八月二十八日及受款人丁○○後，並於九十六年四月一日晚上七、八時許，由被告持該
    偽造彩色影印之支票向丁○○借得現金四十七萬元等情，業
    據證人甲○○、丁○○於偵查及原審審理中證述明確，且為
    被告所不爭執，並有彩色影印之支票一紙在卷可稽（附於警
    卷第九頁），足認被告所交給丁○○之支票係彩色影印偽造
    之支票，其有詐欺取財之意圖甚明。
  (二)另上述被告交付予丁○○之支票係影印之支票，而非被告原
    本向甲○○借得之系爭支票，系爭支票已由甲○○於九十六
    年四月十二日前幾天之某日向被告索回，甲○○並於九十六
    年四月十二日將系爭支票號碼剪下，貼於支票領取證後，交
    回彰化商業銀行南投分行作廢乙節，亦據證人甲○○於原審
    審理中到庭證述無誤，並有彰化商業銀行南投分行九十七年
    八月十四日復函及支票領取證影本乙份附卷可佐（見原審卷
    第五七、五八頁）；且上開影印之支票於發票日屆期後，因
    係影印之支票而遭退票，亦經證人丁○○於原審審理中證述
    屬實，並有上開彩色影印之支票一紙及退票理由單乙紙附卷
    為憑（見警卷第九至十一頁），被告亦坦承上情，故上述情
    節俱屬實情，亦堪予認定。
  (三)被告於原審雖辯稱：「因為我向甲○○借很多支票去向別人
    借錢，為了作為留底資料，我拿到支票就會去影印起來，本
    件向丁○○借錢是我誤拿到影印的支票，是支票被退票之後
    我才知道拿錯了，我並沒有詐騙的意思。」云云。惟查：
  (1)被告自承其自九十六年初起經濟狀況已經不佳，另被告供承
    影印黑色支票僅需四元，彩色影印則需三十元，如被告影印
    支票之目的僅為留底供查，衡酌其當時之經濟能力及影印用
    途，實無將支票予以高價彩色影印之必要，況且供存查之用
    亦無須將影印支票裁切成與原來支票同樣大小，被告於原審
    所辯已有可疑。
  (2)系爭支票上原本並無受款人丁○○之記載，而甲○○向被告
    索回系爭支票時其上受款人欄亦為空白等情，業據證人甲○○於原審審理中證述明確，被告亦坦承該部分之事實，故影
    印之支票上有受款人丁○○之記載；系爭支票上則無。按被
    告影印支票之目的如為「作為向他人借款之留底資料」，被
    告自應於原來支票上填載發票日及受款人後才拿去影印，並
    將影印之支票留存，如此原本支票及影印之支票之記載均相
    同，被告才能據以了解以何支票向何人借款，且支票何時到
    期需籌款給付等等，然被告卻僅於影印之支票上填寫受款人
    ，其作法亦不符常情甚明。
  (3)系爭支票已由甲○○於九十六年四月十二日前幾天之某日向
    被告索回並繳交銀行作廢，業據證人甲○○證述如前，被告
    亦不爭執，而被告係於九十六年四月一日持支票向證人丁○○借款，則被告遲至九十六年四月十二日前幾日顯然已知其
    持向丁○○借款之支票業遭原票主取回，被告已無使用該支
    票之權源，且丁○○所執之支票極有可能係影印之支票，然
    被告卻不曾向丁○○取回該支票或向丁○○查詢確認該支票
    是否為影印之支票，足證被告確有不法所有之意圖。
  (4)被告於原審辯稱影印支票係為存底供查云云，但系爭支票已
    由甲○○取回，影印支票又已持向丁○○借款，被告手上既
    無該支票資料，何來留底存查之功能？惟被告持影印之支票
    向丁○○借款後，於該支票發票日屆期前之九十六年八月二
    十三、四日，曾向丁○○表明無法支付票款，請求丁○○不
    要將該支票提示兌領等情，業經證人丁○○於原審審理中到
    庭證述明確，且為被告所坦承，然被告並無留底之支票，已
    如前述，則被告何以知道向丁○○借款之支票即將到期？足
    認被告應有以其他方式記載向他人調現借款之資料，是被告
    於原審辯稱以將支票影印作為向他人借款之留底資料云云，
    與常情不符，難予採信。
  (四)綜上所述，被告於原審所辯與事實不符，要難採信。其影印
    支票之目的顯係供行使之用，且其明知系爭支票已遭原票主
    取回，仍未告知借款人丁○○，直至發票日將屆時，仍未告
    知丁○○其持影印之支票借款乙事，僅要求丁○○勿將支票
    提示兌領，足證被告客觀上有偽造彩色影印之支票並持以行
    使，主觀上亦有供行使之用而偽造彩色影印之支票之犯意無
    誤，被告於本院之自白與事實相符，堪予採信，本案事證明
    確，被告犯行足以認定，應依法論科。
三、論罪科刑：
  (一)按支票為有價證券，支票上權利之移轉及行使，與其占有支
    票有不可分離之關係，一旦喪失占有，非依法定程序，不得
    享有支票上之權利，因而支票原本，有不可替代性。被告既
    無偽造或變造系爭支票原本，僅將系爭支票予以彩色影印，
    並將彩色影印之支票裁切成與系爭支票同樣大小，並在彩色
    影印之支票上填寫發票日期九十六年八月二十八日及受款人
    丁○○，而支票影本不能據以移轉或行使支票上之權利，顯
    與一般文書之影本與原本有相同之效果者不同，故難認被告
    有偽造或變造支票之行為。惟該具有支票外觀之影本，既記
    載有日期、受款人、付款人、面額、票號等具有法律意義之
    一定意思表示內容，不失為表示債權之一種文書，其內容係
    虛構，自屬偽造之私文書（參照最高法院八十四年台上字第
    一四二六號判例）。又該偽造之支票影本，非屬有價證券，
    不生偽造有價證券之問題，然其既載有一定意思表示內容，
    究不失為文書之一種；又文書之影本與原本可有相同之效果
    ，如將原本予以影印後加以偽造，其與無制作權人將原本偽
    造，作另一表示其意思無異，應成立偽造文書罪名，再偽造
    之文書，倘其偽造之結果於公眾或他人有發生損害之虞，即
    足構成偽造文書罪，不以果受實害為必要，至能否依該偽造
    文書內容主張權利，係屬得否行使範疇，不因偽造文書後，
    不得持以主張該文書內容之權利，而解免其偽造文書罪責（
    參照最高法院八十三年度台上字第三四三二號判決意旨）。
  (二)核被告所為，係犯刑法第三百三十九條第一項之詐欺取財罪
    及同法第二百十六條、第二百十條之行使偽造私文書罪。又
    支票上所記載之受款人姓名，僅在識別受款人為何人，而非
    表示受款人本人簽名之意思，尚與所謂之署押有間，故被告
    在偽造彩色影印之支票上縱自行填載丁○○之姓名為受款人
    ，不能論以偽造署押之行為。被告上開偽造私文書之低度行
    為應為行使偽造私文書之高度行為所吸收，不另論罪。被告
    所犯詐欺取財及行使偽造私文書二罪，係一行為觸犯數罪名
    ，為想像競合犯，應依刑法第五十五條前段之規定，從一重
    之行使偽造私文書罪處斷。原審檢察官公訴意旨認被告在彩
    色影印之支票上填載發票日及受款人之犯行，係犯刑法第二
    百零一條第一項之偽造有價證券罪，尚有未洽，惟起訴之基
    本社會事實同一，本院自得變更起訴法條審理之。
四、原審認被告犯行事證明確，予以論罪科刑，固非無見，惟查
    ：被告既無偽造或變造系爭支票原本，僅將系爭支票予以
    彩色影印，並將彩色影印之支票裁切成與系爭支票同樣大小
    ，並在彩色影印之支票上填寫發票日期九十六年八月二十八
    日及受款人丁○○，而支票影本不能據以移轉或行使支票上
    之權利，顯與一般文書之影本與原本有相同之效果者不同，
    故難認被告有偽造或變造支票之行為。原判決誤認支票影本
    與原本有相同效果，論以偽造有價證券罪，其法律上之見解
    尚有未當。被告偽造彩色影印之前揭支票，固係被告偽造
    之私文書，惟已由被告交付予被害人丁○○收執，該物已非
    屬被告所有之物，亦非違禁物，依刑法第三十八條第三項之
    規定，即不得再對被告偽造影印之支票諭知沒收，原判決依
    刑法第二百零五條之規定諭知沒收，亦有未洽。檢察官上訴
    意旨指摘原判決未變更起訴法條論處被告行使偽造私文書罪
    ，適用法律不當等語，為有理由，原判決既有前揭可議之處
    ，自屬無可維持，應由本院將原判決予以撤銷改判。爰審酌
    被告因週轉不靈，一時需款孔急，欠缺周詳考慮致犯本案，
    其已於事後將不動產作價賣予丁○○而達成和解，有不動產
    買賣契約書及和解書各一份在卷可參（見原審卷第一０六、
    一０七頁），足見被告犯後已有悔悟之意，而被告偽造影印
    之支票之數量僅為一張，金額亦非甚鉅，與一般擾亂金融秩
    序之經濟犯罪者迥異，且事發後亦已將借款清償，被告除於
    八十四年間因賭博案件被科以罰金二千元之外，並無其他犯
    罪紀錄，有臺灣高等法院被告前案紀錄表一份在卷為憑，其
    素行尚稱良好，犯罪動機係因一時失慮所致，且犯後已和丁○○達成和解，賠償借款人之損失，顯有悔意，及其犯罪情
    節、手段等一切情狀，量處如主文第二項所示之刑，以資懲
    儆。又按中華民國九十六年罪犯減刑條例係於九十六年七月
    十六日施行（見該條例第十六條），其第五條就通緝犯之減
    刑，特別規定：「本條例施行前，經通緝而未於中華民國九
    十六年十二月三十一日以前自動歸案接受偵查、審判或執行
    者，不得依本條例減刑。」；又該條係就減刑條例施行前經
    通緝之被告而設之規定，如係於減刑條例施行後始通緝者，
    即不適用該條規定（參見法院辦理九十六年減刑案件應行注
    意事項第九項）。查本件被告之犯罪時間，係在九十六年四
    月二十四日以前，所犯係刑法第三百三十九條第一項之詐欺
    取財罪及同法第二百十六條、第二百十條之行使偽造私文書
    罪，且其宣告刑未逾有期徒刑一年六月，合於中華民國九十
    六年罪犯減刑條例減刑之規定，雖被告於原審審理時，因有
    逃匿情事，經原審法院發布通緝，然其通緝時間係在該條例
    於九十六年七月十六日施行後之九十七年六月二十四日（見
    原審卷第二五頁通緝書），依前揭說明，並無同條例第五條
    之適用，而應依該條例第二條第一項第三款之規定，減其宣
    告刑二分之一。復查，被告未曾因故意犯罪受有期徒刑以上
    刑之宣告，有臺灣高等法院被告前案紀錄表附卷可稽，被告
    因一時失慮觸犯刑罰，事後深具悔意，已與被害人丁○○達
    成和解，本院斟酌上情，復審酌被告經此次偵審程序及科刑
    之教訓後，應能知所警惕，而無再犯之虞，本院認其所受本
    案刑之宣告，以暫不執行為適當，爰併依刑法第七十四條第
    一項第一款規定予以宣告緩刑三年，以勵自新。
五、又刑罰法令關於沒收之規定，有採職權沒收主義與義務沒收
    主義。職權沒收，指法院就屬於被告所有，並供犯罪所用或
    因犯罪所得之物，仍得本於職權為斟酌沒收與否之宣告，例
    如刑法第三十八條第一項第二款、第三款、第三項前段等屬
    之。義務沒收，又可分為絕對義務沒收與相對義務沒收二者
    。前者指凡法條規定「不問屬於犯人與否，沒收之」者屬之
    ，法院就此等之物，無審酌餘地，除已證明滅失者外，不問
    屬於犯人與否或有無查扣，均應沒收之；後者指凡供犯罪所
    用或因犯罪所得之物，均應予以沒收，但仍以屬於被告或共
    犯所有者為限（最高法院九十三年度臺上字第二七五一號判
    決要旨參照）。又按上訴人用以詐欺取財之偽造、變造等書
    類，既已交付於被害人收受，則該物非屬上訴人所有，除偽
    造書類上偽造之印文、署押，應依刑法第二百十九條予以沒
    收外，依同法第三十八條第三項之規定，即不得再對各該書
    類諭知沒收（最高法院四十三年臺上字第七四七號判例要旨
    參照）。經查，扣案彩色影印之前揭支票，固係被告偽造之
    私文書，惟已由被告交付予被害人丁○○收執，則該物已非
    屬被告所有之物，亦非違禁物，依刑法第三十八條第三項之
    規定，即不得再對被告偽造影印之支票諭知沒收，併此敘明
    。
據上論斷，應依刑事訴訟法第三百六十九條第一項前段、第三百
六十四條、第三百條、第二百九十九條第一項前段，刑法第三百
三十九條第一項、第二百十六條、第二百十條、刑法第五十五條
前段、第七十四條第一項第一款，中華民國九十六年罪犯減刑條
例第二條第一項第三款、第七條，判決如主文。
本案經檢察官丙○○到庭執行職務。
中    華    民    國    97    年    12    月    11    日
             刑事第十一庭 審判長法  官  陳  朱  貴
                                法  官  郭  同  奇
                                法  官  胡  文  傑
上列正本證明與原本無異。
如不服本判決應於收受送達後十日內向本院提出上訴書狀，其未
敘述上訴之理由者並得於提起上訴後十日內向本院補提理由書（
均須按他造當事人之人數附繕本）「切勿逕送上級法院」。
                                書記官  蔡  嘉   萍
中    華    民    國     97    年    12  月     11    日
附錄論罪科刑法條：
中華民國刑法第210條（偽造變造私文書罪）
偽造、變造私文書，足以生損害於公眾或他人者，處5年以下有
期徒刑。
中華民國刑法第216條（行使偽造變造或登載不實之文書罪）
行使第210條至第215條之文書者，依偽造、變造文書或登載不實
事項或使登載不實事項之規定處斷。
中華民國刑法第339條（普通詐欺罪）
意圖為自己或第三人不法之所有，以詐術使人將本人或第三人之
物交付者，處5年以下有期徒刑、拘役或科或併科1千元以下罰金
。
以前項方法得財產上不法之利益或使第三人得之者，亦同。
前二項之未遂犯罰之。


司法院資訊處製作；財團法人民間司法改革基金會備份。
